【裁判字號】    98,上易,226
【裁判日期】    980430
【裁判案由】    妨害名譽
【裁判全文】
臺灣高等法院刑事判決                 98年度上易字第226號
    上  訴  人
    即  被  告  甲○○
    選任辯護人  羅明通  律師
                陳世偉  律師
                陳又新  律師
上列上訴人因妨害名譽案件，不服臺灣臺北地方法院97年度易字
第2354號，中華民國97年12月5日第一審判決（起訴案號：臺灣
臺北地方法院檢察署97年度偵字第10287號）提起上訴，判決如
下：
    主      文
原判決關於甲○○被訴公然侮辱共參罪及定執行刑部分，均撤銷
。
甲○○被訴公然侮辱，共參罪部分，均無罪。
其餘（強暴侮辱罪）上訴駁回。
    犯罪事實
壹、甲○○與其父王永信曾透過國泰世華商業銀行股份有限公司
    （下稱國泰世華銀行）三民分行理財專員乙○○購買理財商
    品。民國97年3 月間，發現所購買的理財商品含有不保本的
    連動債，致投資虧損甚鉅，因而懷疑投資之初，遭乙○○刻
    意隱瞞具高度風險的事實。甲○○即多次前往國泰世華銀行
    三民分行與乙○○理論，並向其上級主管反應要求賠償，均
    未獲得解決。
貳、甲○○於97年3月27日14時許，再度前往國泰世華銀行三民
    分行2樓放款理財部辦公室，因上述糾紛而與乙○○發生爭
    執。甲○○向乙○○表示欲提款新台幣1000元，並要求乙○○以打字列印方式，製作每紙提款金額1 元的提款憑條共計
    1000紙。
參、同日18時許，分行經理丙○○出面與甲○○溝通，向甲○○
    表示要求乙○○列印1000紙取款憑條並不合理，而與甲○○
    在乙○○辦公桌前發生爭執。甲○○竟基於公然侮辱的犯意
    ，在當時不特定多數人得共見共聞的情況下，舉起乙○○辦
    公桌上水杯奮力潑向乙○○，致乙○○頭髮及衣服淋濕。以
    此強暴方式侮辱乙○○，而貶損乙○○的人格及社會評價。
肆、案經乙○○、丙○○訴由台北市政府警察局松山分局報請台
    灣台北地方法院檢察署檢察官偵查起訴。
    理      由
壹、證據能力
一、原審勘驗現場錄影光碟，雖未見證人庚○○的畫面；但證人
    庚○○在原審結證於行為時地「聽聞」被告甲○○與告訴人
    發生爭執，並非「目睹」爭執的過程；而行為地當時既非只
    有被告甲○○與告訴人，如此激烈的爭吵聲，於銀行內得以
    聽聞，應認客觀合理。證人庚○○未出現於錄影畫面中，不
    影響其證人的資格。
    被告及辯護人以現場錄影光碟並無證人庚○○的畫面，主張
    證人庚○○於原審的證言無證據能力，應有誤會。
二、被告及辯護人對於其餘卷證的證據能力均表示無意見（本院
    98年3月20日準備程序筆錄第3頁）。
貳、上訴駁回（即被訴以潑水方式強暴公然侮辱）部分
一、認定犯罪事實所憑證據和理由
（一）被告坦承對告訴人乙○○潑水的事實。
（二）告訴人乙○○的指訴。
（三）證人丙○○、丁○○、戊○○及己○○於原審結證被告對
      告訴人乙○○潑水的事實。
（四）現場監視錄影光碟、翻拍照片2 幀、原審勘驗筆錄證實前
      述潑水的事實。
二、被告的辯解
    被告坦承對告訴人乙○○潑水，但辯稱：「是因告訴人一再
    說謊，並拿一疊文件重擊桌面，並將提款單丟向我，我很情
    急，也很無奈。當時已過銀行對外營業時間，鐵門也已降下
    ，並非不特定多數人得以共見共聞，不符『公然』的構成要
    件。」等語。
三、對於被告辯解的認定
（一）依現場監視錄影光碟顯示，告訴人並無被告所稱「拿一疊
      文件重擊桌面，並將提款單丟向被告」的行為，被告所辯
      與事實不符。
（二）被告坦承舉起水杯向告訴人乙○○潑水。此舉於客觀上足
      以貶損他人人格及社會評價。被告辯稱並無侮辱人的蓄意
      動機等語，不能採信。
（三）公然侮辱罪所謂的「公然」是指不特定多數人得以共見共
      聞的狀態，不以實際上存在多數人已共見共聞為必要。
      國泰世華銀行三民分行2 樓放款理財部辦公室，雖以一般
      OA隔板將各人員辦公桌隔開，但隔板僅高約170 公分，上
      半部有約40公分部分裝置玻璃，並且於2 樓辦公室建築物
      空間內，除分行經理丙○○的辦公室外，均非實心建材牆
      面阻隔，加以即使已過15時30分對外營業時間，仍有分行
      人員留滯加班、接待貸款或理財客戶等情，已經證人即國
      泰世華銀行三民分行人員丙○○、丁○○、戊○○、己○○及庚○○明確結證。
      足證該2 樓放款理財部辦公室，屬不特定多數人得共見共
      聞的場所無疑。
（四）被告其餘辯解經審酌無礙於前述犯罪事實認定，不再一一
      論述。
四、原判決認定上訴人即被告甲○○所為，觸犯刑法第309 條第
    2 項強暴侮辱罪，判處拘役20日，如易科罰金，以新台幣1
    千元折算壹日。認事用法及量刑均無不當。被告上訴空言否
    認犯行，無理由，應予駁回。
參、撤銷改判（即言語公然侮辱）部分
一、公訴意旨另以被告甲○○基於公然侮辱犯意，在不特定多數
    人得共見共聞的情況下，以「靠男人賺錢」、「爛芭樂」等
    語辱罵乙○○；以「無能」等語辱罵丙○○，因認被告此部
    分所為，涉犯刑法第309 條第1 項公然侮辱罪嫌。
二、被告辯稱：「告訴人乙○○、丙○○斷章取義，曲解被告指
    控告訴人乙○○詐欺渠全家資產的原意，被告並無侮辱人的
    蓄意動機。」等語。
三、經審理，認定此部分犯罪不能證明，論述如下：
    依錄音光碟內容顯示，被告言語的內容分別為：
    「你今天賺我家錢的時候賺得容易，我們是信任你喔不要以
    為你永遠可以騙到人。我們不是你先生，靠男人賺錢，我不
    是個男的耶，有那麼多理專，只有你有這種問題，是代表你
    特別不尊重，沒有人給你莫名其妙3000萬讓你賺。」等語。
   「 我上次有寄1 封e-mail給你跟張經理，要督導陳睛惠每天
    至少要寄損益表給我，這個是理專應該做的服務。她沒有寄
    ，21號開始就沒有了。」、「喂，紀副理，您聽得到嗎？然
    後我就請他們協助來調出這個資料。結果分行郭先生就講說
    不知道怎麼弄阿，調不出來，講實在關於這個分行乙○○的
    一些事情，我也是從你們分行有一些暸解，但是現在呢大家
    一起包庇，你們今天銀行賠不賠錢是一回事，但是乙○○這
    個人，她今天是個爛芭樂的時候，應該要有所處分，更何況
    你們也講，今天如果真的是不對，這種理專根本是服務不當
    ，早就應該開除了，結果你們現在是不處分她。」等語。
   「 對啊，有攝影機你們怕什麼，有攝影機我都敢拍呢，有攝
    影機我都敢潑呢，怕什麼，潑水有犯法啊。」、「這家分行
    經理很無能喔，每次要調錄影帶都沒有，公然侮辱啊，我再
    侮辱你一次，你就是很無能，你真的很無能啦。」、「無能
    ，故意包庇。」等語。
    被告因所購買的理財商品投資虧損，向銀行反應要求賠償等
    情而多次前往國泰世華銀行，被告及告訴人等均不否認。
    審酌被告上述言詞，或認為告訴人乙○○於經濟上可以仰賴
    配偶，但被告對告訴人乙○○並不負此義務；或因要求告訴
    人等提供特定服務（如郵寄損益表、調閱錄影帶），告訴人
    等未確實提供，因而基於此等客觀事實，而對告訴人等工作
    能力表現所為的負面抽象價值判斷。
    該等價值判斷所為意見表達，不應認為是出於侮辱告訴人的
    故意，應認屬合理評論範疇。
四、檢察官所舉事證無法積極證明被告確有以言語公然侮辱告訴
    人的主觀犯意，依據職權調查的結果，也無其他不利於被告
    的事證。
    原審就被告此部分行為予以論罪科刑，判處公然侮辱共3 罪
    ，應有誤會。被告上訴指稱原判決此部分不當，有理由，應
    由本院撤銷原判決，就此部分諭知無罪。
肆、適用法律
    刑事訴訟法第368 條、第369 條第1 項前段、第364 條、第
    301 條第1 項。
中    華    民    國    98    年    4     月    30    日
                  刑事第六庭  審判長法  官  林堭儀
                                    法  官  吳淑惠
                                    法  官  郭豫珍
以上正本證明與原本無異。
不得上訴。
                                    書記官  胡勤義
中    華    民    國    98    年    5     月    1     日
附錄：本案論罪科刑法條全文
中華民國刑法第309條
（公然侮辱罪）
公然侮辱人者，處拘役或 3 百元以下罰金。
以強暴犯前項之罪者，處 1 年以下有期徒刑、拘役或 5 百元以
下罰金。


司法院資訊處製作；財團法人民間司法改革基金會備份。
